【裁判字號】    98,台非,305
【裁判日期】    981022
【裁判案由】    重利
【裁判全文】
最高法院刑事判決              九十八年度台非字第三０五號
上  訴  人  最高法院檢察署檢察總長
被      告  甲○○
上列上訴人因被告重利案件，對於台灣高等法院台中分院中華民
國九十六年十一月二十二日第二審確定判決（九十六年度上易字
第一七二五號，起訴案號：台灣台中地方法院檢察署九十四年度
偵續字第五八號），認為違背法令，提起非常上訴，本院判決如
下：
    主  文
上訴駁回。
    理  由
非常上訴理由稱：「按判決不適用法則或適用不當者為違背法令
；又案件時效已完成者，應諭知免訴之判決。刑事訴訟法第三百
零二條第二款、第三百七十八條有明文規定。查本件原判決以被
告甲○○乘吳天明經濟困難，亟需用錢之際，基於以借貸金錢而
謀取與原本顯不相當重利之概括犯意，自（民國）七十九年十月
十日起至八十四年五月十日止，分別貸與如原判決附表所示之金
錢，總計借款新台幣（下同）四百八十三萬元，利息計算方式為
每一萬元，每日利息十元（換算年息達百分之三十六點五），並
以複利計算，收取與原本顯不相當之重利。嗣於九十二年九月十
五日，經吳天明具狀向台灣台中地方法院檢察署告訴而查知上情
，因論被告刑法第三百四十四條之乘他人急迫貸以金錢，而取得
與原本顯不相當之重利罪刑，固非無見。惟依九十五年六月十四
日修正之刑法施行法第八條之一規定：於中華民國九十四年一月
七日刑法修正施行前，其追訴權或行刑權時效已進行而未完成者
，比較修正前後之條文，適用最有利於行為人之規定。而本件被
告甲○○之犯罪時間為七十九年十月十日起至八十四年五月十日
，其所犯刑法第三百四十四條之重利罪最重本刑係有期徒刑一年
，則依九十四年一月七日修正前刑法第八十條第一項第三款之規
定，追訴權之時效為五年。本件偵查、起訴之程序，又無依法律
之規定不能開始或繼續之情形，則於九十二年九月十五日，吳天
明具狀向台灣台中地方法院檢察署告訴時，其追訴權時效已完成
，應為免訴之判決。乃原審未查，未諭知免訴，竟誤為實體判決
，顯有適用法則不當之違背法令。案經確定，且不利於被告。爰
依刑事訴訟法第四百四十一條、第四百四十三條提起非常上訴，
以資糾正。」等語。
本院按：非常上訴審應以原判決所確認之事實為基礎，如依原判
決所確認之事實，其適用法律並無違誤，即不得據為非常上訴之
理由。又追訴權時效期間，自犯罪成立之日起算，但犯罪行為有
連續或繼續之狀態者，自行為終了之日起算，刑法第八十條第二
項定有明文。再刑法重利罪，以貸以金錢或其他物品後，取得與
原本顯不相當之重利，為構成要件之一。是判斷該罪行為終了之
日，並非以借貸行為完成時為依據。本件原判決認定：被告甲○
○乘吳天明經濟困難，亟需用錢之際，基於以借貸金錢而謀取與
原本顯不相當重利之概括犯意，自七十九年十月十日起至八十四
年五月十日止，於如原判決附表（下稱附表）所示之日期，在台
中縣太平市被告住處，分別貸與吳天明如附表所示之金錢，總計
陸續借款四百八十三萬元，利息計算方式為每一萬元，每日利息
十元（換算年息達百分之三十六點五），並以複利計算，由被告
收取與原本顯不相當之重利，被告並要求吳天明簽發本票作為貸
款擔保。嗣於九十二年九月十五日，經吳天明具狀向台灣台中地
方法院檢察署檢察官告訴而查知上情等情，因而維持第一審論處
被告以重利罪刑之判決，駁回檢察官在第二審之上訴。經查原判
決係指被告自七十九年十月十日起至八十四年五月十日止貸與吳
天明款項，並非認定被告祇於上揭時間犯重利罪。上訴意旨亦未
就被告取利行為何時終了，具體指明，徒以借貸之日為重利罪行
為終了之時，遽謂本件追訴權時效已經完成，指摘原判決未諭知
免訴為違法，並非有據。其非常上訴難認為有理由，應予駁回。
據上論結，應依刑事訴訟法第四百四十六條，判決如主文。
中    華    民    國  九十八  年    十    月  二十二  日
                      最高法院刑事第九庭
                          審判長法官  邵  燕  玲
                                法官  李  伯  道
                                法官  孫  增  同
                                法官  李  英  勇
                                法官  蔡  名  曜
      本件正本證明與原本無異
                                      書  記  官
中    華    民    國  九十八  年    十    月  二十八  日
                                                      Ｅ


司法院資訊處製作；財團法人民間司法改革基金會備份。
